【裁判字號】    97,醫訴,1
【裁判日期】    970827
【裁判案由】    業務過失致死
【裁判全文】
臺灣臺北地方法院刑事判決               97年度醫訴字第1號
公  訴  人  臺灣臺北地方法院檢察署檢察官
被      告  戊○○
選任辯護人  張家琦律師
            林鳳秋律師
上列被告因業務過失致死案件，經檢察官提起公訴（95年度偵字
第9728號），本院判決如下：
    主  文
戊○○無罪。
    理  由
一、公訴意旨略以：被告戊○○係財團法人國泰綜合醫院（下稱
    國泰醫院）感染科之主治醫師，平日以治療病患疾病為業，
    係從事業務之人。其明知謝錦鳳甫於民國九十四年七月七日
    自非洲烏干達、盧安達、蒲隆地及依索比亞等瘧疾疫區旅行
    返國，於入境時，因高燒為行政院衛生署疾病管制局（下稱
    疾管局）發現，送至桃園縣中壢市壢新醫院觀察，嗣於同年
    月八日上午一時許，因高燒症狀自行至國泰醫院急診室治療
    ，其原應注意謝錦鳳甫至瘧疾疫區，已出現多日高燒現象，
    有可能係在疫區遭瘧蚊叮咬感染瘧疾所致，應即刻為謝錦鳳
    做血片檢驗（即以顯微鏡觀察血液是否含有瘧原蟲）以確認
    是否遭感染瘧疾，而依當時之情況，並無不能注意之情形。
    戊○○竟疏未注意及此，未為謝錦鳳做血片檢驗，致未能發
    現謝錦鳳感染「惡性瘧」(Plasmodium falciparum)而予以
    即時投藥治療，遲至同年月十日上午十時許，因謝錦鳳之子
    丙○○向疾管局通報，經疾管局向國泰醫院查詢謝錦鳳病況
    後，始對謝錦鳳為血片檢驗，並於同日下午一時三十分許，
    確認謝錦鳳感染「惡性瘧」，至此始對謝錦鳳投以治療瘧疾
    藥物「奎寧」 (Quine)，然謝錦鳳因前開延誤，致藥石罔效
    ，而於同年月十四日上午九時二十八分許，因感染惡性瘧導
    致心肺衰竭死亡，因認被告戊○○涉犯刑法第二百七十六條
    第二項之業務過失致死罪嫌。
二、按犯罪事實應依證據認定之，無證據不得認定犯罪事實；又
    不能證明被告犯罪者，應諭知無罪之判決，刑事訴訟法第一
    百五十四條第二項、第三百零一條第一項分別定有明文。再
    按，刑事訴訟法上所謂認定犯罪事實之證據，係指足以認定
    被告確有犯罪行為之積極證據而言，如未能發現相當證據或
    證據不足以證明，自不能以推測或擬制之方法，以為裁判基
    礎。而刑事訴訟上證明之資料，無論其為直接或間接證據，
    均須達到通常一般之人均不致有所懷疑，而得確信其為真實
    之程度，始得據為有罪之認定，若關於被告是否犯罪之證明
    未能達此程度，而有合理懷疑之存在，致使無從形成有罪之
    確信，根據「罪證有疑，利於被告」之證據法則，即不得遽
    為不利被告之認定，復有最高法院二十九年上字第一０五號
    、七十六年台上字第四九八六號判例可資參照。
三、本件公訴意旨認定被告戊○○涉有前開罪嫌，係以被告戊○○供稱於九十四年七月十日被害人謝錦鳳血片檢驗出來前並
    未投以奎寧藥物、證人己○○與丁○○均證稱被害人住院後
    即注意到可能感染瘧疾之證詞，以及國泰醫院出具之死亡證
    明書、住院通知、病歷資料、疾管局出具之傳染病防制調查
    表、壢新醫院之病歷資料各一份，為其主要論據。訊據被告
    戊○○固承認其於案發時為國泰醫院感染科之主治醫師，知
    悉被害人謝錦鳳於九十四年七月七日自非洲烏干達等瘧疾疫
    區旅行返國，並於同年月八日凌晨至國泰醫院急診室治療，
    嗣於同年月十日國泰醫院對被害人做血片檢驗，始確認被害
    人感染「惡性瘧」，並對被害人投以「奎寧」，惟被害人仍
    於同年月十四日死亡之事實，惟否認有何業務過失致死之犯
    行，辯稱：被害人返國入境時疾管局已對被害人採血送驗，
    公訴人忽略疾管局之檢驗結果，逕予論斷被告之責任，尚有
    未合。且被害人於九十四年七月八日轉至國泰醫院急診室時
    ，被告並非急診看診之醫生，嗣被告於同年月八日上午至急
    診室會診，已向被害人之女丁○○提及被害人有可能係瘧疾
    之情形，並建議醫師做血片檢驗，證人甲○○醫師亦證稱檢
    驗結果並未發現瘧原蟲，故被告之處置並無不當，且行政院
    衛生署醫事審議委員會之鑑定意見亦同此認定等語。經查：
(一)、被告於案發時為國泰醫院感染科之主治醫師，被害人謝錦鳳
    則於九十四年七月七日自非洲烏干達、盧安達、蒲隆地及依
    索比亞等瘧疾疫區旅行返國，於入境時，因高燒為疾管局發
    現，經採檢送驗後，被害人至桃園縣中壢市壢新醫院觀察，
    嗣於同年月八日凌晨一時許，至國泰醫院急診室治療，至同
    年月九日住入病房，後於同年月十日經國泰醫院對被害人作
    血片檢驗，確認被害人感染「惡性瘧」，始對被害人投以治
    療瘧疾藥物「奎寧」，然被害人仍於同年月十四日上午九時
    二十八分許因感染惡性瘧導致心肺衰竭死亡等情，有國泰醫
    院死亡證明書、疾管局傳染病防制調查表、品寶旅行社之烏
    干達等地十七天旅遊資訊、參加人員名單、疾管局防疫檢體
    送驗單、防疫檢驗結果報告單、壢新醫院與國泰醫院之被害
    人謝錦鳳病歷各一份在卷可稽（94年度他字第8728號卷第23
    至25、32頁，95年度偵字第9728號卷第213、312至321頁，
    外放證物），自可認定屬實。
(二)、依被害人謝錦鳳之國泰醫院病歷資料顯示，被害人於九十四
    年七月八日凌晨一時許至急診室，同年月九日進入病房，故
    被害人於急診期間所受之治療處置，自應以急診醫師較為明
    瞭。而證人己○○於本院審理時具結證稱：於九十四年七月
    間擔任國泰醫院住院醫師，被害人是九十四年七月八日凌晨
    一、二點入院，其於當日早上七點半接班，接觸病患之時間
    內曾懷疑被害人可能感染瘧疾，所以有通知感染科戊○○醫
    師，他有親自到醫院看病人，並且跟家屬討論可能有瘧疾，
    戊○○醫師有說要做血液抹片，看抹片有無瘧原蟲，被害人
    到院時已經抽血並做血液抹片，那是醫院例行檢驗，如果病
    人血液抽樣時有異狀，例如本件被害人是血小板過低，檢驗
    室就會主動作血液抹片檢查，用顯微鏡看裡面之細胞，看紅
    血球、白血球、血小板數量及形狀有無異狀，從病歷之累積
    檢驗表可以看出被害人之血小板過低，且血小板有重複檢查
    過，表示他們有親自用抹片做過判讀，當天早上戊○○醫師
    交代後，其又特地到血液科去確認，當時去檢驗科看並沒有
    瘧原蟲反應，因為看了之後是陰性，所以沒有紀錄在病歷表
    上，其曾以電話通知戊○○結果，從病歷可以看出被害人於
    同年月九日中午十二點半左右住院，住院之主治醫師是戊○○，其當班期間有跟下一班交接之醫師提到懷疑有瘧疾等語
    （本院卷第124至126頁），核與證人即急診主治醫師甲○○
    證述之情節相符；其稱：當班時有接觸到本案，一般血液抹
    片都是檢驗科的人做，醫師認為有需要也可自己做，如果檢
    驗人員做的結果認為沒有異常，就不會另外做紀錄，一般例
    行性的血液檢驗都會做血液抹片，如果懷疑有瘧疾情形會口
    頭請他們仔細看有無瘧原蟲，本案被害人從瘧疾疫區回來，
    有懷疑有瘧疾可能，其在病歷上記載「可能有旅遊性疾病」
    ，但是否瘧疾還要綜合其他臨床症狀、理學檢查、檢驗結果
    加以判斷，其當時還沒有把握確認是瘧疾，被害人是九十四
    年七月八日到急診室，其當日上午七點半接班有看到被害人
    ，當時知道被害人已經有做過血液抹片檢查，上一班醫師及
    病歷告知其沒有瘧原蟲，在藍色累積檢驗報告第一頁血液部
    分，如果有（看到瘧原蟲）的話會寫陽性反應，本件同年月
    八日之檢驗結果並沒有寫到，該日之血液檢驗包括血球數目
    之判定、血紅素、血球型態之判定，血球型態之判定就包括
    用顯微鏡去看血球，如果有瘧原蟲這時就會看到。依其經驗
    若七月八日血液檢查沒有看到瘧原蟲，但不能排除有瘧疾可
    能時，會看臨床症狀決定多久再做一次血液檢查，如果有發
    燒的話會再做一次，如果沒有發燒可能隔一、兩天再做一次
    ，如果發燒時間距離上次檢驗在一天之內，也不會再做檢驗
    ，因為沒有意義，因為瘧疾有分很多種，要發燒時抽血才有
    意義，發燒時抽血最容易發現瘧原蟲等語（本院卷第118至
    123 頁）。觀諸證人己○○與甲○○經隔離訊問後，證述之
    情節相互吻合，且與卷內被害人之國泰醫院病歷資料記載相
    符，足見其等所言屬實。又行政院衛生署96年7月3日以衛署
    醫字第096020 9758號函覆之醫事審議委員會鑑定書第十四
    點記載：區域性醫院等級以上之醫院設備，能夠隨時做血片
    檢查，且對病患抽血，即可作血片檢查，但血片檢查不只是
    診斷瘧疾，還可診斷很多疾病，若血片檢查是為診斷瘧疾，
    一般要找疾管局才能確定等語（95年度偵字第9728號卷第
    274、276、279頁），有該鑑定書一份在卷可證，足見證人
    己○○、甲○○證稱因被害人到急診時就會先抽血，做例行
    血液檢查，抽血後也有做血片檢查等語，並無與醫療常規不
    合之處。再證人己○○固於檢察官偵訊時證稱：照顧被害人
    時有考慮他旅遊的因素，且戊○○醫師早上八點多來看時，
    也有交代我去看血片結果，我打電話去檢驗室，他們也有做
    等語（95年度偵字第9728號卷第173頁），似就打電話去檢
    驗室問或親自去檢驗室看乙節，前後有所歧異，但考量本件
    案發時間距離證人己○○於九十五年八月十五日接受偵訊時
    ，事隔已將近一年，迄本院審理時更已事隔三年，細節部分
    若有些微落差，實與常情相符；且證人己○○接受偵訊時，
    回答之內容甚為簡略，並未就其接班之始末連續陳述，然其
    於本院審理時，詳細證述其接班時已懷疑有瘧疾可能，戊○○醫師到院交代看血片後，其再次至檢驗室確認，足見證人
    己○○做過兩次確認動作，當有可能一次係以電話詢問，一
    次係親自至檢驗室確認；縱認證人己○○於偵訊時所言方屬
    真實，亦即證人己○○僅以電話確認，並未親自至檢驗室確
    認，但無論其以何種方式確認，瘧疾之病原蟲以顯微鏡檢查
    血球時即可判讀得知，只要血液抹片以顯微鏡檢查，結果並
    未看到瘧原蟲，即不影響本件之判定。再者，九十四年七月
    八日被害人尚在急診室，並未進入病房，且急診室主治醫師
    甲○○亦已為被害人做過診斷，故當時若非急診室醫師懷疑
    被害人有感染瘧疾之可能，何以會於同年月八日早上通知感
    染科醫師戊○○到院會診？其次，證人甲○○於檢察官偵訊
    時雖簡要陳述其有在病歷上記載「不排除因旅遊所引起之疾
    病」，是要提示後面的同仁要繼續做這方面追蹤，並稱其沒
    有再跟其他醫師講等語（同上偵查卷第172頁），然證人甲○○上開證述，表明其以病歷記載之方式提醒後手注意，與
    其於本院審理時證稱有跟接班醫師說被害人從疫區回來，懷
    疑有旅遊性疾病等語，僅係口頭表示或以病歷提示方式表示
    之不同，兩者實際上亦無矛盾。況證人丁○○即被害人之女
    於檢察官偵訊時證稱：在急診室時，被害人一直高燒、發冷
    ，隔天早上黃醫師來，黃醫師說或許有瘧疾等語（同上偵查
    卷第174頁）；證人丙○○即被害人之子亦證稱：我姊姊（
    即丁○○）事後有提到在急診室等住院病房時，戊○○來看
    我母親，有提到可能感染瘧疾等語（本院卷第129頁背面）
    ，由此益見國泰醫院之急診醫師當時已考慮被害人可能感染
    瘧疾，故通知感染科主治醫師戊○○進行會診，被告進行會
    診後亦告知被害人家屬可能有感染瘧疾，是國泰醫院醫師既
    將瘧疾列入診斷可能，當會以血液抹片作為檢驗方式，故證
    人己○○、甲○○證稱七月八日至急診時即已做過血液抹片
    檢查，被告到急診室會診後又交代己○○醫師再去確認等語
    ，實與情理相符，應屬可採。
(三)、被害人於九十四年七月九日中午轉入病房後，於同年月十日
    再做血片檢查，該次即檢查出瘧原蟲等情，有被害人之國泰
    醫院病歷資料一份附卷為憑。參酌證人甲○○證稱：七月八
    日做完血液檢查後，要視臨床症狀決定，如果病人再發燒，
    且距離前次檢查一天以上，應該會再做一次檢查，本件被害
    人在七月八日晚上九點到七月九日十二點離開急診前都沒有
    發燒，依被害人之病歷記載，住院之後病人在七月九日晚上
    九點才有發燒之紀錄，而七月十日下午一時二十九分有紀錄
    到看到瘧原蟲等語（本院卷第121、123頁）；又證人己○○
    證稱：依照病歷記載七月十日上午九時五十分住院醫師羅醫
    師註明要做血液抹片，依照醫生記載病歷之習慣，是在記載
    時間之前就決定要做血液抹片等語（本院卷第126頁）；佐
    以被告陳稱本案被害人是七月九日中午住進病房，其隔天七
    月十日就去查房，當天其有看血液抹片，其有加註意見在病
    歷上，有記載是敗血症、瀰漫性血管內凝結、瘧疾、白血球
    、血小板偏低，而七月九日住院後並無相關人員通知被害人
    （發燒）之情形，且瘧疾分成很多狀態，有些是隔天發燒，
    有些是三天發燒，我的經驗是每天固定時間發燒，因為瘧原
    蟲有生活習性，發燒表示紅血球被瘧原蟲破壞，但同一時間
    會再做一次等語（本院卷第136頁），亦與常理並無違背。
    綜上可知，被害人於七月九日住院後，當日晚上才發生發燒
    之情形，且國泰醫院之醫師翌日早上即決定進行血片檢驗，
    並於同日下午已做出確認之結果，衡情尚無延誤處置之情形
    。況行政院衛生署九十六年七月三日衛署醫字第0966020975
    8號函覆之醫事審議委員會鑑定書亦認定：國內瘧疾病患罕
    見，瘧疾之診斷有其實務上之困難，（本案）發病時病人並
    有感染性腹瀉及同團隊有多人有腹瀉之現象，造成臨床診斷
    及治療上之混淆，亦為明顯之事實，（被告）兩天半內即做
    成診斷，難謂有醫療疏失之處，有該鑑定書一份存卷可查（
    95年度偵字第9728號卷第274至281頁），益見被告之醫療處
    置並無過失。
(四)、證人丙○○於本院審理時固稱：其於七月十日上午九點多打
    電話到疾管局做通報，被害人可能得到境外移入傳染病，當
    時並不知道是何傳染病，疾管局在十點多打電話給我，說已
    經跟國泰醫院聯絡，已經召回醫師處理等語（本院卷第129
    頁）；但其事後又稱召回醫生這件事是病歷追蹤報告寫上去
    的，我是看追蹤報告才知道，沒有人告訴我等語（本院卷第
    129頁背面至130頁），則召回醫師一事是否屬實，已堪質疑
    。況依被害人之國泰醫院病歷資料記載，七月十日上午九時
    五十分已註明要做血片檢驗，而國泰醫院之醫師包含被告等
    人，於七月八日即已將瘧疾列入診斷考慮，被告並親口告知
    證人丁○○被害人可能為瘧疾，均已如前述，故本案顯非經
    由證人陳聰敏通知疾管局後，國泰醫院始知被害人有感染瘧
    疾之可能。再者，證人即疾管局檢驗人員乙○○於本院審理
    時證稱：九十四年七月七日被害人入境時已採集檢體送驗，
    該檢體事後是以聚合方式檢驗，到七月十一日才發現被害
    人七月七日之檢體是陽性反應，因為七月七日發現她發燒，
    有做血液檢體，七月八日送到昆陽實驗室，一直到七月十一
    日由我做聚合連鎖檢驗反應才發現，在此之前並無任何人
    或任何醫院通知謝錦鳳疑似罹患瘧疾，到七月十日下午二點
    多我有接獲國泰醫院通報，接獲通報後我在三點多到醫院，
    到醫院檢驗室用顯微鏡檢驗他們之前所做的血液抹片，我們
    發現她是熱帶瘧，我們就配合他們的感控小姐去病房探視病
    人，我們要作疫情訪視，我們就把身上所帶的藥品交給醫生
    給病人投藥。瘧疾的認定要疾管局才可以認定，投藥是疾管
    局才有備藥。聚合的檢驗還不能確認瘧疾，還是要用血液
    抹片確認等語（本院卷第130至131頁）；核與疾管局97年5
    月16日衛署疾管防字第0970008057號函、97年7月8日衛署疾
    管防字第0970013675號函覆之內容相符，有各該函文及疾管
    局提供之檢體檢驗結果各一份存卷可查（95年度偵字第9728
    號卷第31 1至321頁，本院卷第65至66、99頁），足見證人
    乙○○所言屬實。故由證人乙○○之證詞與疾管局之檢驗報
    告、函文內容，足認國泰醫院之醫師及被告是最先以血片檢
    驗方式確認被害人是否感染瘧疾之人，由此益見被告自被害
    人急診至進入病房後所為之處置，並無疏失。
(五)、綜上所述，被害人謝錦鳳於九十四年七月八日入國泰醫院急
    診後，國泰醫師包含被告戊○○等人，已將被害人感染瘧疾
    之可能性列入考慮，且於同年月八日急診時即以血片檢驗有
    無瘧原蟲，惟當時並未見到瘧原蟲，嗣被告至急診室進行會
    診後，亦告知被害人家屬可能係瘧疾，至被害人進入病房後
    ，其發燒情形經親自診治之何承航醫師判斷先治療被害人敗
    血症之症狀而檢查並投藥後，被害人之體溫已下降，有國泰
    醫院病歷資料一份在卷可參，斯時被告並未在場，且於翌日
    早上，即再次進行血片檢驗，該次檢驗確認有瘧原蟲後，立
    即通知疾管局確認投藥，故國泰醫院醫師及被告為最先確認
    被害人感染瘧疾者，其等所為之血片檢驗亦屬正確之檢驗方
    式，足認被告之醫療行為並無疏失。至起訴書作為論據之證
    據，僅能證明被害人最終發生死亡之事實，此外，復查無其
    他積極證據足以證明被告戊○○有起訴書所載之犯行，並使
    本院達到無合理懷疑之確信，自無法僅因被害人最終發生死
    亡之結果，即認被告之醫療行為有所疏失，故揆諸前開法律
    規定及判例意旨，
    本件不能證明被告犯罪，自應為被告戊○○無罪之諭知。
據上論斷，應依刑事訴訟法第三百零一條第一項，判決如主文。
本案經檢察官黃珮瑜到庭執行職務。
中    華    民    國    97    年    8     月    27    日
                  刑事第三庭    審判長法  官  沈君玲
                                      法  官  胡宗淦
                                      法  官  游士珺
上正本證明與原本無異。
如不服本判決，應於判決送達後10日內向本院提出上訴狀（應抄
附繕本）。告訴人或被害人如對於本判決不服者，應具備理由請
求檢察官上訴，其上訴期間之計算係以檢察官收受判決正本之日
期為準。
                                      書記官  林素霜
中    華    民    國    97    年    8     月    29    日


司法院資訊處製作；財團法人民間司法改革基金會備份。
